【裁判字號】    89,上,239
【裁判日期】    891130
【裁判案由】    拆屋還地
【裁判全文】
臺灣高等法院高雄分院民事判決  八十九年度上字第二三九號
      上  訴  人  丙○○
      訴訟代理人  林幸郎律師
      被  上訴人  甲○○      .
      訴訟代理人  乙○○○    .
右當事人間拆屋還地事件，上訴人對於中華民國八十九年七月五日臺灣屏東地方法院
八十九年訴字第二四七號第一審判決提起上訴，本院判決如左：
      主      文
原判決關於命上訴人將坐落屏東縣枋寮鄉○○段六三八之一地號土地如附圖編號Ｂ部
分面積八二．一九平方公尺土地上之地上物拆除，將土地交還被上訴人之部分及訴訟
費用之裁判（除確定部分外）均廢棄。
右廢棄部分，被上訴人在第一審之訴駁回。
第一審（除確定部分外）及第二審訴訟費用由被上訴人負擔。
      事      實
甲、上訴人方面：
一、聲明：求為判決如主文所示。
二、陳述：除與原判決書記載相同者，予以引用外，補稱：
  (一)系爭土地原係上訴人與被上訴人之被繼承人陳壽南共有，經陳壽南訴請裁判分割
    ，坐落屏東縣枋寮鄉○○段六三八之一土地分歸被上訴人之前手，民國五十七年
    即已在共有土地上建屋設籍，占有之初既有持分，即非無權占有，被上訴人依據
    無權占有之法律關係，訴請拆屋還地，無法律依據。被上訴人為陳壽南之繼受人
    應受民事訴訟法第四百零一條確定判決力所及之人，自不得以無權占有之法律
    關係請求拆屋還地。
  (二)依強制執行法第一百三十一條第一項所定，關於共有物分割之裁判，共有人負有
    出賣人之義務，屬形成判決應受一事不再理之拘束，被上訴人就裁判分割取得之
    土地無庸再行訴請占有人拆屋還地本件被上訴人在原審之訴即屬欠缺權利保護要
    件（參照最高法院4.19.六十六年度第三次民庭庭推總會議）。
三、證據：援用於原審所提證據。
乙、被上訴人方面：
一、聲明：求為判決：
  (一)查本案系爭土地（屏東縣枋寮鄉○○段六三八－一地號土地）係被上訴人所有之
    土地，有土地登記簿謄本附案（原審卷）為證。並為上訴人所不爭執，故基於土
    地所有權之作用，依據民國第七百六十七條之規定，即可行使「物上請求求權」
    排除上訴人之無權占有。
  (二)被上訴人之前手所有權人陳壽南，當初只訴訟請求判決分割共有物，分割判決確
    定，就分割取得所有權部分，其他共有人（上訴人）即負與出賣人同一之擔保責
    任，民法第八百廿五條定有明文。故從分割共有物事件判決確定後，上訴人之占
    有系爭土地即當然變成無權占有狀態。尤其被上訴人並非原共有人，而係單獨取
    得土地所有權者，自可依法排除上訴人之無權占有，應拆屋還地。
  (三)按共有物在分割前，各共有人不得指定共有物之某一部分加以任意處分，法有明
    文規定。而六三八號土地分割前面積為七八四．七八平方公尺，上訴人之持分只
    有八三八００分之二一八五，面積為二０．四六平方公尺（證一：六三八號土地
    登記簿謄本），在未經全體共有人同意下，卻違法占用八二．一九平方公尺以上
    。依四十二年台上字第三一一號判決「各共有人在共有物分割前不能指定共有物
    之某一部份加以任意處分，否則其處分者，不問有無超過其應有部分，如未經其
    他共有人之同意，均難認為有理由」。上訴人丙○○顯然為違法  及無權占有共
    有地之特定部分。況且分割後上訴人在六三八－一號土地已無任何持分，當然應
    拆屋還地。因以前之分割共有物事件，並非「原告以一訴請求分割共有物，同時
    請求拆除地上物及交付土地」，而只是單純一訴請求分割共有物。而判決分割確
    定後，因土地被占用蓋建房屋，當然非分割案件判決效力所及，故本案之情形，
    就拆屋還地之請求，一定要另行起訴才能強制執行，絕無「一事不再理」之適用
    。更無最高法院4.19.六十六年度第三次民庭庭推總會議決定之適用。因此上訴
    人之法律爭點係「內行人說外行話」不足採取。雖強制執行法第一百三十一條第
    一項規定：「關於共有物分割之裁判，執行法院得將共有人分得部分點交之」，
    惟執行法院是否點交，尚須審酌裁判主文、理由之意旨，如其解釋未包括交付之
    意旨時，非必點交，故該條文明示「得」字，而非「應」字，（參照高院年法
    律座談會彙編民事類提案第十二號之結論）。
  (四)另按司法院民事法律問題研究(四)第一五六則結論「分割共有物准予分割確定，並
    於分得部分辦理分割登記後，發現分得之土地上另有共有人占用之未保存登記建
    物，得依據所有權之法律關係請求拆屋交地」。因此被上訴人本於所有權之法律
    關係，請求拆屋還地，尚難謂無保護之必要。
三、證據：除援用於原審所為之立證方法外，另提出土地登記簿謄本一份。
      理      由
一、本件被上訴人主張其所有坐落屏東縣枋寮鄉○○段六三八之一地號土地係經法院
    判決分歸被上訴人取得，惟分別為陳金市、莊廷木（以上二人經原審判決敗訴後
    ，未上訴而已確定），及上訴人丙○○無權占有而搭蓋車庫等，從分割共有物事
    件判決確定後，上訴人之占有系爭土地，即當然變成無權占有狀態，尤其被上訴
    人並非原共有人，而係單獨取得土地所有權者，自可依法排除上訴人之無權占有
    ，應拆屋還地；又本案判決分割確定後，因土地被占用蓋建房屋，當然非分割案
    件判決效力所及，就拆屋還地之請求，一定要另行起訴才能強制執行，絕無「一
    事不再理」之適用等語。上訴人則以系爭土地原係上訴人與被上訴人之被繼承人
    陳壽南共有經營，而於系爭土地裁判分割前上訴人即已在共有土地上建屋設籍，
    其並非無權占有，被上訴人依據無權占有之法律關係，訴請拆屋還地，無法律上
    之依據；又依強制執行法第一百三十一條第一項規定，關於共有物分割之裁判，
    共有人負有出賣人之義務，屬形成判決，應受一事不再理之拘束，被上訴人就裁
    判分割取得之土地無庸再行訴請占有人拆屋還地，即屬欠缺權利保護要件等語資
    為抗辯。
二、按原告之訴，依其所訴之事實，在法律上顯無理由者，法院得不經言詞辯論，逕
    以判決駁回之。民事訴訟法第二百四十九條第二項定有明文。又按關於分割共有
    物之裁判，執行法院得將各共有人分得部分點交之，強制執行法第一百三十一條
    第一項定有明文。又執行名義命債務人返還土地，雖未命其拆卸土地上之房屋，
    惟由強制執行法第一百二十五條所準用之第一百條法意推之，該執行名義當然含
    有使債務人拆卸房屋之效力（三十六院解字第三五八三號解釋、最高法院四十四
    年台抗字第六號判例參照）。本件系爭土地既前經本院上更(二)字第二二號判決確
    定分割為被上訴人之被繼承人所有，則被上訴人本得依前開強制執行法第一百三
    十一條第一項規定，執前開分割確定判決請求執行法院為系爭土地上建物之強制
    執行，被上訴人捨此不為，而另起訴請求拆屋還地，本件應屬欠缺權利保護要件
    ，乃原審疏未詳查，遽為被上訴人勝訴之判決，即有未洽。上訴人執此提起上訴
    ，指摘原判決命上訴人將系爭土地如附圖編號Ｂ部分面積八二．一九平方公尺土
    地上之地上物拆除，將土地交還被上訴人之部分為不當，求予廢棄改判，即為有
    理由，應由本院將原判決此部分廢棄改判如主文第二項所示，並不經言詞辯論為
    之。
三、據上論結，本件上訴為有理由，依民事訴訟法第四百五十條、第四百六十三條、
    第二百四十九條第二項、第七十八條，判決如主文。
中    華    民    國        八十九      年     十一     月     三十     日
                                      臺灣高等法院高雄分院民事第一庭
~B1審判長法官  黃金石
~B2法      官  周慶光
~B3法      官  吳登輝
右為正本係照原本作成。
如對本判決上訴，須於判決送達後二十日內向本院提出上訴狀，其未表明上訴理由者
，應於上訴後二十日內向本院提出上訴理由書（均須按他造當事人之人數附繕本）。
上訴時應提出委任律師或具有律師資格之人之委任狀，並依附註條文規定辦理。
中    華    民    國        八十九      年     十二     月      五      日
~B法院書記官  白  蘭
附註：
民事訴訟法第四百六十六條之一：
對於第二審判決上訴，上訴人應委任律師為訴訟代理人，但上訴人或其法定代理人具
有律師資格者，不在此限。
上訴人之配偶、三親等內之血親、二親等內之姻親，或上訴人為法人、中央或地方機
關時，其所屬專任人員具有律師資格並經法院認為適當者，亦得為第三審訴訟代理人
。
第一項但書及第二項情形，應於提起上訴或委任時釋明之。
                                                                         Ｈ


司法院資訊處製作；財團法人民間司法改革基金會備份。
